【裁判字號】    89,重上,33
【裁判日期】    890509
【裁判案由】    返還不當得利
【裁判全文】
臺灣高等法院民事判決  八十九年度重上字第三十三號
      上  訴  人    國寶證券股份有限公司
      法定代理人    洪淑惠
      訴訟代理人    李宗德律師
                    陳佩貞律師
                    白梅芳律師
                    張慶宗律師
      複  代理人    施佳惠律師
      被  上訴人    富邦證券金融股份有限公司  設台北市○○路○段一六九號二
                              .
      法定代理人    簡從德    .
      訴訟代理人    鄭惠蓉律師
右當事人間返還不當得利事件，上訴人對於中華民國八十八年十一月二十六日臺灣臺
北地方法院八十八年度重訴字第一四八八號第一審判決提起上訴，本院判決如左：
    主      文
上訴駁回。
第二審訴訟費用由上訴人負擔。
    事      實
甲、上訴人方面：
一、聲明：求為判決：
(一)、原判決廢棄。
(二)、被上訴人應給付上訴人新台幣（下同）六百五十六萬四千二百五十七元，及自
      起訴狀繕本送達翌日即民國八十八年七月十六日起至清償日止，按年息百分之
      五計算之利息。
(三)、願供擔保請准宣告假執行。
二、陳述：除與原判決記載相同者外，補稱略以：
(一)、訴外人謝雪如、李秀霞、林清華、蕭淑瑜、張小華等五人 (下稱謝雪如等五人
      ) 於八十七年三月二十日、七月二十三日經上訴人介紹與被上訴人間訂有「融
      資融券契約書」，並於同年六月二十三日、七月十六日與上訴人簽立委託買賣
      證券受託契約，以向被上訴人融資購買股票，上訴人則係被上訴人之融資融券
      之代理商，兩造間訂有融資融券代理契約書。嗣訴外人謝雪如等五人於同年十
      一月二十一日，向被上訴人融資委託上訴人買入「中企股票」，惟於同年月二
      十四日未提出自備款辦理交割，致發生鉅額違約交割，台灣證券交易所股份有
      限公司（下稱證交所）即於同年月三十日命被上訴人賣出謝雪如等人融資買入
      而未繳款之股票以抵帳，因賣出之價金較原買進時低，而有差價損失一千一百
      六十八萬八千三百零一元，證交所原於同年十二月二日將該筆損失自應退還被
      上訴人之交割款中扣除，但因該筆款項究應自上訴人之交割結算基金款扣除，
      抑或自被上訴人之處分股票款項中扣除，當時尚未明瞭，且被上訴人表明先行
      退還，俟其與證交所協商確定該款項責任歸屬後，被上訴人同意由證交所自被
      上訴人之交割差款中扣除，故證交所經被上訴人請求已暫將該價差款項匯撥被
      上訴人，惟言明日後確認該差價損失應由被上訴人負擔後，被上訴人應歸還該
      筆款項。詎證交所於退還該款項後，卻以投資人於上訴人公司買進股票，發生
      違約交割情事，逕自上訴人存置於證交所之「交割結算基金」」款內直接沖銷
      交割繳納，換言之，即由上訴人繳納該筆款項予證交所完竣，此有證交所八十
      八年三月二十四日台證（八八）財字第○五三○三號函可證。
(二)、依「證券金融事業管理規則」第十一條、第十二條規定，被上訴人與投資人簽
      訂「融資融券契約」，並應向投資人收取融資自備款向證交所辦理交割，如投
      資人違約交割，則該違約客戶無法交付之自備款，應依前開管理規則之規定，
      由證金事業即被上訴人負責交割繳納，此亦有台灣證交所八十八年一月廿一日
      台證（八七）結字第四二八九八號函可證。該筆款項既應由被上訴人交割繳納
      ，惟被上訴人未交割繳納，經證交所逕自上訴人所交存之「交割結算基金」款
      內直接沖銷交割繳納，被上訴人因而無須再行向證交所交割繳納，被上訴人顯
      係無法律上原因而受利益，致上訴人受有損害，為此上訴人爰依不當得利之法
      律關係，請求被上訴人返還其所受之利益，即前揭五人應繳交之融資自備款總
      額二千四百三十八萬五千四百元，扣除該五人帳戶內金額五百一十二萬四千零
      四十四元，再扣除股票賣得價金一千二百六十九萬七千零九十九元，計算所得
      金額六百五十六萬四千二百五十七元之利益，此有計算明細表可考。
(三)、本件謝雪如等五人違約交割，其交割義務在被上訴人，被上訴人因上訴人已由
      證交所自交割結算基金中扣除交割款，受有不當得利。依證券金融事業管理規
      則第十一條、第十二條規定「融資融券之證券交易，經由證券金融事業直接代
      委託人向證券交易所辦理交割。」、「證券金融事業辦理有價證券買賣融資融
      券，對委託人融資，應依證管會規定比率收取融資自備款，並以融資買進之全
      部證券作為擔保品；對委託人融券，應依證期會規定之成數收取保證金，並以
      融券賣出之價款作為擔保品。」，是本件謝雪如等五人向被上訴人融資購買中
      企股票之交易，應由被上訴人負責交割。另依證交所八十八年一月二十一日台
      證八七結字第四二八九八號函亦認「就現行證券金融事業管理規則第十一條及
      第十二條之規定，以及證券商與證金公司間融資融券契約內容，有關投資人融
      資自備款之交割責任在證金公司，當證券商對本公司違背交割義務時，其違約
      客戶無法交付之自備款，應由證金事業負責。」查證交所係專業證券業務之主
      管單位，其邀集學者研議所為之結論，應有絕對之權威性，不容置疑。本件謝
      雪如等五人違約不繳納自備款，應由被上訴人負責代為支付，以向證交所辦理
      交割，惟證交所已自上訴人之交割結算基金中扣除該款，被上訴人無法律上之
      原因，受有免除支付交割自備款之利益，上訴人自得依不當得利之規定向被上
      訴人請求返還所受之利益。
(四)、退而言之，如認謝雪如等五人違約之交割義務在上訴人，則該次交易買受之股
      票應屬上訴人所有，被上訴人無處分權：
１、委託人不履行交割義務時，其與證券經紀商之受託契約即告終止：
    按按依台灣證券交易所股份有限公司證券經紀商受託契約準則第十九條第一、二
    、四項「委託人不按期履行交割代價或交割證券者，即為違約，其與證券經紀商
    所訂委託買賣證券受託契約當然終止，．．．」、「委託人違約時，受託證券經
    紀商應即註銷其委託買賣帳戶及向本公司申報違約，並代辦交割手續。」、「證
    券經紀商依前項規定代辦交割所受之證券或代價，應於確定委託人違約之日開始
    委託他證券經紀商在證券交易所集中交易市場予以處理，此項處理所得抵充委託
    人因違約所生債務及費用後有剩餘者，應返還委託人，如尚有不足，得處分其他
    委託買關係所收或應付委託人之財務扣抵取償，如仍有不足，得向委託人追償。
    」分別定有明文。
２、本件因謝雪如等五人違約交割，上訴人與謝雪如等五人間之受託契約已經終止，
    謝雪如等五人就上訴人買受之股票，不得主張權利：
    依被上訴人所辯，上訴人係以行紀之關係，依民法第五百七十八條規定，代謝雪
    如等五人至證券集中市場為買賣，對於交易之相對人，自得權利並自負義務。則
    上訴人即為本件證券買賣之買受人，且因謝雪如等五人違約交割，依上開準則第
    十九條第一項規定，上訴人與謝雪如等五人間之受託契約當然終止，上訴人為謝
    雪如等五人所買受之中企股票，不論於上訴人與謝雪如等五人間或對其他任何第
    三人而言，於謝雪如等五人違約時起，股票之權利人即為上訴人。
３、被上訴人自稱其僅係代辦股票交割轉交收付，足認被上訴人對「代收」之股票並
    無權利，上訴人始為系爭股票之權利人：
    被上訴人又辯稱：依證券金融事業管理規則第十一條所規定，證券信用交易之款
    券交割作業，委由證券金融事業代為轉交收付，性質上，只是代收代付之代辦性
    質，僅為因應交割作業便利性之措施，並非承受投資人或證券商之履行交割義務
    。是本件證券交易之買受人，確為上訴人，被上訴人僅為作業之便利，代上訴人
    轉交收付，故本件違約買受之股票，上訴人始為其真正之權利人，屬上訴人所有
    。
４、上訴人係股票之權利人，僅上訴人有權處分系爭股票：
    查本件系爭股票之權利人既為上訴人，屬上訴人所有，則自僅上訴人有權依上開
    台灣證券交易所股份有限公司證券經紀商受託契約準則第十九條第四項之規定，
    及依與謝雪如等五人間所立之委託買賣證券受託契約書第八項之約定，委託他證
    券經紀商代為處分系爭由上訴人買入之中企股票，並以處分所得之款項，抵充謝
    雪如等五人因違約所生之債務及費用。
５、本件之股票並非謝雪如等五人買進之證券，被上訴人不能以之作為其融資之擔保
    ：
    依被上訴人於原審提出其與謝雪如等五人所訂融資融券契約書第三條約定「甲方
    （即謝雪如等五人）『融資買進之證券』、融券賣出之價款、融券保證人或其抵
    繳證券，以及因市價漲跌所補繳之融資融券差額之款項或其抵繳證券，均作為甲
    方提供之擔保，．．．」，查本件因謝雪如等五人之違約，於其違約時，已發生
    與上訴人行紀關係終止之法律效果，則本件因上訴人代辦交割所買受之股票，已
    非謝雪如等五人所有，有如前述，當無上開融資融券契約所稱之「甲方融資買進
    之證券」，而得供作被上訴人擔保之理。
６、被上訴人無處分本件股票之依據：
    再進一步言，縱認被上訴人得以系爭之股票作為其融資予謝雪如等五人之擔保（
    實則本件之股票係上訴人所買受，被上訴人並無得將該股票供其債權擔保之依據
    ），依被上訴人公司融資融券業務操作辦法第四十六條規定：「委託人有下列情
    事之一時，本公司即於次一營業日起委託證券商處分其擔保品及繳存本公司之有
    關款項與證券，處分手續費，由委託人負擔之。１、融資融券限期屆滿未清償者
    。２、未依第二十二條及第二十三條規定補繳差額者。３、未依第二十八條規定
    調換抵繳證券者。４、未依第四十一條第一項、第二項規定償還融券者。５、未
    依第四十一條第三項償還或委託本公司代辦買回。」查上開融資融券業務操作辦
    法係被上訴人報請財政部證管會核准之作業準則，被上訴人自有遵行之義務，而
    本件謝雪如等五人並無上開被上訴人得處分其擔保品各款情事之一，被上訴人自
    無處分系爭股票之權利，惟其竟為處分，並以出售股票之款項，自行抵充謝雪如
    等五人積欠之債務，顯無法律上之依據。
(五)、被上訴人無權處分系爭股票所得之股款，係不當得利，應返還予上訴人。按無
      法律上之原因而受利益，致他人受損害者，應返還其利益。民法第一百七十九
      條定有明文。查本件上訴人所買受之系爭股票屬上訴人所有，僅上訴人有權處
      分股票以受償，該股票並非謝雪如等五人提供予被上訴人作為融資之擔保品，
      被上訴人無處分該股票之權利，已如前述。則被上訴人逕依證交所之指示（實
      則，證交所並無改變兩造間對系爭股票權利義務之權利）於處分該股票後，將
      得款據為己有，並以之抵充謝雪如等五人所欠之債務，自無法律上之原因而受
      利益，並致上訴人受損害。況本件證交所本亦無意將本件處分股票之得款撥交
      被上訴人，係因被上訴人向證交所保證於「協商前述款項之責任歸屬於本公司
      ，本公司同意於確定後，由貴公司自應退本公司之交割款中扣除。」證交所乃
      將款撥予被上訴人，則上訴人自得依不當得利之規定，向被上訴人請求返還所
      受之利益。
(六)、被上訴人未依規定，於收取融資自備款前，即交付融資款，所生損害應由其自
      行負責。本件因謝雪如等五人之違約交割，所產生處分股票之價差損害，究應
      由證券經紀商或融資之證金公司負擔？依證券金融事業管理規則第十二條明定
      ：「證券金融事業辦理有價證券買賣融資融券，對委託人融資，應依證期會規
      定之比率收取融資自備價款，並以融資買進之全部證券作為擔保品；對委託人
      融券，依證管會規定之成數收取融券保證金，並以融券賣出之價款作為擔保品
      。」依上開規定可知，證金事業於對委託人為融資之前，應依證期會規定之比
      率，向委託人先行收取自備款，確定委託人交付自備款之後，始可為融資。被
      上訴人於其八十九年三月二十九日所提出書狀中亦自承「將投資人繳付自備款
      作為（證金事業）提供投資人融資之相對條件，證券金融事業在投資人繳納自
      備款前提要件成就前，本無提供融資金額之義務。」本件被上訴人為證金事業
      ，其於投資人謝雪如等五人繳納自備款之前提要件成就之前，無提供融資金額
      之義務，惟其仍逕將融資款撥交證交所，則其因此所受之損害，自應由其自行
      負擔。
(七)、被上訴人對上訴人無損害賠償之債權，其主張抵銷，於法不合：
      依兩造間所訂「富邦證券金融股份有限公司融資融券代理契約書」約定，被上
      訴人委任上訴人之事項為「（一）投資人向甲方（即被上訴人）申請開立有價
      證券信用交易帳戶，簽訂融資融券契約：１向投資人詳細解說融資融券之內容
      、契約條款，並提供投資人相關書面資料。２投資人開立信用交易帳戶、相關
      文件書表之檢查及轉述。（二）投資人融資融券、清償融券、經甲方通知追加
      擔保或處分投資人之擔保物等事項。（三）投資人與甲方間互為有價證券、款
      項之交付、受領。（四）與委任事務相關之文件、書類、表報、電子資料媒體
      ，以及為投資人辦理變更股東名名冊等造送。」，是以被上訴人委任上訴人之
      事務，僅代其為融資融券相關書面資料之準備、說明及居中代收傳達而己，並
      無上訴人應保證向其融資、融券之投資人應具有清償能力。查本件上訴人雖因
      本件受證期會之處分，惟該處分係針對上訴人受理未具客戶委託書之人利用客
      戶之帳戶為證券之買賣，且未依規定辦理徵信等情事而為，並非以上訴人代理
      被上訴人辦理融資事項有任何違誤或不當，而對上訴人處分。實則，依證券金
      融事業管理規則第十條第一項規定：「證券金融事業受理委託人開立信用帳戶
      ，應依規定開戶條件辦理徵信。」，有關投資人融資之償債能力，應由被上訴
      人自行負責。則被上訴人主張上訴人未善盡融資融券代理契約之善良管理人注
      意義務，應對其負損害賠償責任，顯然無據。其以上開損害賠償之債權，主張
      與應返還予上訴人之不當得利債務為抵銷，自非適法。
三、證據：除引用原審立證方法外，補提證交所證券經紀商受託契約準則及被上訴人
    融資融券業務操作辦法融資融券代理契約書等文件為證。
乙、被上訴人方面：
一、聲明：求為判決如主文所示。
二、陳述：除與原判決記載相同者外，補稱略以：
(一)、本件事實經過說明：
１、所謂股票信用交易之融資，係指投資人以部分之「自有資金」搭配證金事業提供
    之「融通資金」，透過證券商於公開市場買進股票，並以所買進之股票交由證金
    事業，用以擔保該筆融通資金債權，爾後投資人將原買進之股票賣出時，證金事
    業得就賣出所得價款，於所融通資金及利息之範圍內抵充債權。
２、被上訴人為一專業證券金融機構，主要業務為對投資人或證券商予以融通資金或
    證券，與上訴人於八十五年六月二十六日簽訂期限三年之融資融券代理契約書。
    投資人謝雪如等五人即係透過上訴人介紹，向被上訴人開立信用帳戶，辦理有價
    證券買賣之融資或融券。
３、惟上訴人囿於其董事林文成與廣三集團曾正仁私人情誼，由董事林文成命營業員
    接單，經董事長兼總經理李東烈認可，利用多名人頭帳戶（含本件投資人謝雪如
    等五人之信用帳戶）供廣三集團買賣炒作順大裕或中企股票。在八十七年十一月
    二十四日、二十五日及二十六日三天，因廣三集團未代人頭戶提供自備款，致上
    訴人對證券交易所違背證券商交割義務，經證券交易所動用「交割結算基金」代
    墊始完成交割，嚴重影響證券市場交易秩序，並有辦理徵信作業不實等違誤。經
    財政部證券暨期貨管理委員會（下稱證期會）於八十八年一月三十日以（八八）
    台財證（二）第００四四三號函，除依證券交易法第五十六條第一項解除上訴人
    董事長、董事、營業員等人職務外，並依同法第六十六條第三款規定，對上訴人
    予以停業四個月處分。
４、按本件融資款項交割方式，係由上訴人向投資人收取買進股票之「自備款」轉交
    證券交易所，被上訴人則將當日所有融資客戶買賣結算餘額與交易所釐清。謝雪
    如等五人帳戶向被上訴人融資買進之「中企股票」總價為四千八百七十六萬九千
    四百元，其中投資人應繳納之「自備款」為二千四百三十八萬五千四百元，被上
    訴人應提供之「融資款」為二千四百三十八萬四千元。被上訴人依規定於八十七
    年十一月二十四日將融資金額二千四百三十八萬四千元交付證交所辦理交割，同
    日台灣證券集保公司將謝雪如等五人融資買進之「中企股票」撥付被上訴人作為
    融資擔保品。惟如前所述，因廣三集團未代人頭戶提供自備款，即謝雪如等五人
    未提出自備款向上訴人辦理交割，連帶上訴人亦未能向證交所辦理交割，致發生
    違約情事，證交所即動用「交割結算基金」代上訴人完成交割。
５、至於謝雪如等五人原融資買進之「中企股票」，證交所通報委請被上訴人處分，
    被上訴人於八十七年十一月三十日委託富邦證券股份有限公司賣出，總賣出價金
    三千七百二十四萬元扣除委託賣出手續費四萬七千一百八十二元及證券交易稅十
    一萬一千七百十九元，淨額三千七百零八萬一千零九十九元，致本件買進賣出生
    一千一百六十八萬八千三百零一元元損失(48,769,400-37,081,099=11,688,301)
    。證交所原在八十七年十二月二日應退還被上訴人之當日交割款中扣除，經被上
    訴人於八十七年十二月三日以（八七）富金業發字第三八四號函據理力爭後，證
    交所同意退還。
(二)、投資人違約不履行交割義務時，該方證券商應即代為履行，否則證券交易所即
      依證券交易法第一百五十三條相關規定處理：
１、證券交易法第十五條第一項第三款規定：「證券經紀商受託買賣有價證券為行紀
    或居間」；第一百五十一條規定：「於有價證券集中交易市場為買賣者，在會員
    制證券交易所限於會員；在公司制證券交易所限於訂有使用有價證券集中交易市
    場契約之證券自營商或證券經紀商。」，而依現行實務及學者見解，均認證券經
    紀商受託買賣有價證券為行紀關係。即證券經紀商依民法第五百七十六條規定：
    「稱行紀者，謂以自己名義，為他人之計算，為動產之買賣或其他商業上之交易
    ，而受報酬之營業。」，在對外關係上，證券經紀商係立於契約當事人地位，且
    依民法第五百七十八條及第五百七十九條規定，行紀人為委託人之計算所為之交
    易，對於交易之相對人，自得權利並自負義務，如契約之他方當事人不履行債務
    時，對於委託人原則上應由行紀人直接負履行契約之義務。換言之，依證券交易
    法、實務及學者見解，能在證券集中市場買賣證券者，限於證券交易所之會員或
    簽訂使用契約之證券自營商或經紀商，即證券買賣關係主體為買賣雙方證券商，
    同時證券經紀商為行紀，如買賣一方投資人未能履行交割義務時，該方證券商即
    應代為履行。
２、現行證交所為公司制，各證券商對證券交易所簽有使用契約，負有必須如期交割
    結算之義務及章程所訂明之責任，若證券商不能或無力如期交割結算，證交所依
    證券交易法第一百五十三條規定：「證券交易所之會員或證券經紀商、證券自營
    商在證券交易市場買賣證券，買賣一方不履行交付義務時，證券交易所應指定其
    他會員或證券經紀商或證券自營商代為交付。其因此所生價金差額及一切費用，
    證券交易所應先動用交割結算基金代償之；如有不足，再由證券交易所代為支付
    ，均向不履行交割之一方追償之。」。換言之，倘若投資人委託證券商買進有價
    證券未能履行交割義務，連帶使證券商未能向證交所履行交割義務時，證交所應
    指定其他證券商代為支付，其因此所生價金差額及一切費用，證交所應先動用「
    交割結算基金」代償，如有不足，再由證交所代為支付，並向不履行交割之一方
    追償之。
３、準此，本件謝雪如等五人未繳自備款致上訴人未履約交割，因而產生之價金差額
    ，證交所依證券交易法第一百五十三條規定辦理，並無任何違誤之處。且針對上
    訴人違約交割後產生五億餘元代償問題，中華民國證券商公會亦曾召開理監事聯
    席會議決議，證券商違約交割代償順序應依照現行公告實施之「共同責任制交割
    結算基金管理辦法」處理，即扣抵違約證券商繳存之基金後，不足部分應由證交
    所提列之特別結算基金墊付，贊同證交所對本件之處理方式。
(三)、證券經紀商應依規定向委託人收取融資自備款，不得因委託人融資融券不足違
      約而不履行交割義務：
１、我國證券集中交易市場之交割制度為「集中交割」，即參與集中交易市場買賣之
    證券商均集中對證交所履行交割義務，亦即集中交易市場以證券經紀商及自營商
    為買賣主體（當事人），因此證券經紀商須「擔保」其委託人之交割，證交所則
    須「擔保」各該證券商之交割，投資人違約不履行時，應由證券經紀商代辦交割
    手續（證券交易所營業細則第一百十二條），證券商違約不履行時，則由證交所
    動用交割結算基金處理，並擔負最後追償責任（證券交易法第一百五十三條）。
    而融資融券信用交易制度，僅係由證金事業融通資金或證券與投資人，並非取代
    證券商之地位，參照證交所營業細則第五十七條：「本公司市場內有價證券之買
    賣，分左列三種。一、普通交割之買賣。二、成交日交割之買賣。三、特約日交
    割之買賣。」，說明俗稱「信用交易」並非獨立之交易類型，僅其應行交割之款
    券透過證券商予以融資融券，其法律性質與俗稱「普通交易」並無不同，均屬「
    普通交割之買賣」，即信用交易並未改變證券商為交割主體之地位。是故，上訴
    人所謂一般證券交易由證券經紀商向證券交易所辦理交割，而融資交易則應由證
    金事業代為交割履行，殊屬無據。
２、另參照：
、證交所營業細則第八十二條第二項：「信用交易之買賣委託，證券經紀商應於成
    交日後第一營業日上午十二時前，星期六為上午十一時前，向委託人依規定收取
    融資自備價款或融券保證金。」；第一百十二條規定：「證券商不得因委託人之
    違約或因辦理轉融資融券不足而不履行交割之義務」；第一百十三條規定：「證
    券商及證券金融事業不得違背交割義務。證券商違背前項規定時，本公司除依證
    券交易法第一百五十三條指定他證券商代為交付外，並留置其應收之款券。」。
、證交所操作辦法第三十八條第一項規定：「委託人未依第十九條規定按期交付融
    資自備款或融券保證金者，即為違約，證券商應即註銷其信用帳戶與受託買賣帳
    戶，並向證券交易所或櫃檯買賣中心申報違約及代辦交割手續，證券交易所或櫃
    檯中心依據證券商之申報轉知證券金融事業、各證券商。」。
、復華公司業務操作辦法第十七條：「委託人繳付之融資自備價款，代理證券商應
    依證券交易所有關規定，向證券交易所辦理交割。」。
、又據被上訴人與上訴人之融資融券代理契約書第一條約定：「乙方（國寶證券）
    應依甲方（富邦證金）報經財政部證券管理委員會核定之融資融券業務操作辦法
    之規定，以善良管理人之注意為甲方辦理事項。」，被上訴人融資融券業務操作
    辦法第十八條規定：「委託人繳付之融資自備價款，代理證券商應依證券交易所
    、櫃檯中心有關規定，向證券交易所、櫃檯中心辦理交割。」。可知依法、依約
    或依現行實務，融資信用交易投資人融資買進股票所需之自備款，均係由代理證
    券商向證券交易所辦理交割，並無證金事業應負責投資人融資自備款交割繳納之
    法令規定，上訴人之主張洵屬錯誤。
(四)、上訴人錯誤引用「證券金融事業管理規則」第十一條、第十二條規定，斷章取
      義，證交所「融資自備款交割責任分析」報告，主張投資人未繳融資自備款時
      ，證金事業即應負責代繳納云云，實屬無據：
１、上訴人引據證券金融事業管理規則第十一、十二條，主張證金事業應替投資人繳
    納自備款云云。惟查：
、證券金融事業管理規則第十一條係規定：「融資融券之證券交易，『經由』證券
    金融事業直接代委託人分別向證券交易所或證券櫃檯買賣中心辦理交割。」，即
    第十一條文字為「經由」而非「應由」，上訴人上訴理由狀第四頁或證交所報告
    第二項第１點均將前開第十一條文字之「經由」誤植為「應由」，乃明顯之重大
    錯誤。且本條雖規定信用交易之款券交割作業，委由證券金融事業代為轉交收付
    ，惟其性質，只是代收代付之代辦性質，僅係交割作業之一種，並未規定證金事
    業當然應承受投資人或證券商之履行交割義務，更與前述證券交易所營業細則及
    兩造融資融券代理契約書等相關規定不符，未為現行實務所採用。
、又管理規則第十二條規定：「證券金融事業辦理有價證券買賣融資融券，對委託
    人融資，應依證期會規定之比率收取融資自備價款，並以融資買進之全部證券作
    為擔保品；對委託人融券，應依證期會規定之成數收取融券保證金，並以融券賣
    出之價款作為擔保品。」，將投資人繳付自備款作為提供投資人融資之相對條件
    ，自明證券金融事業在投資人繳納自備款前提要件成就前，本無提供融資金額之
    義務。況本件違約之發生，係因上訴人配合廣三集團利用投資人謝雪如等五人帳
    戶炒作股票，致未能履行證券商交割義務，已經上訴人自認無誤，倘上訴人就其
    故意不法行為所致損害，竟可要求已提出融資金額於證交所，並無不履行交割情
    事之被上訴人負責，豈事理之平？
２、上訴人援引證交所「融資自備款交割責任分析」報告函說明二，主張證交所認同
    「當證券商對本公司違背交割義務時，其違約客戶無法交付之自備款，應由證金
    事業負責」，惟查：
、證交所報告既先認定係「證券商對交易所違背交割義務」，則為何推論「應由未
    負擔交割義務之證金事業負責」？已見交易所報告此段立論前後矛盾，權責不分
    。
、證交所報告說明二後段，也說明「鑒於現行信用交易之交割作業規定與實務差距
    甚大，為使本案在市場相關單位間取得共識，擬擇期邀集相關單位及學者專家共
    同研商，俾作為嗣後修訂相關作業或辦理信用交易交割作業之依據。」，顯示證
    交所其實也認為其前段推論，與現行信用交易之交割作業規定實務不符，故對結
    論亦持保留態度。否則本件係因證交所動用「交割結算基金」代上訴人完成交割
    所致，倘證交所自認疏失，自應對上訴人為回復原狀或損害賠償，然而證交所卻
    未如此處理，何故？自明證交所報告亦同意依證券交易法第一百五十三條規定處
    理本件，乃目前依法處置之方式，上訴人錯誤引用，洵無可採。
(五)、上訴人主張基於行紀關係，投資人違約交割時，系爭股票即應屬證券商所有；
      又認投資人未繳自備款，並非被上訴人業務操作辦法第四十六條規定得處分擔
      保品情事，認為僅其有權依受託契約處分股票受償云云，實乃未盡義務竟要求
      權利，顯非可取。
１、本件上訴人既未依規定代替違約投資人辦理交割手續，並了結買賣，也未取得或
    留置交割所受之證券，如何取得系爭中企股票處分權？受託契約準則第十九條載
    明：「委託人違約時，受託證券經紀商應即註銷其委託買賣帳戶及向本公司申報
    違約，並代辦交割手續」；上訴人與投資人受託契約書第八條約定：「委託人對
    於證券經紀商不履行交付交割代價或交割證券時，即為違約。證券經紀商得於逾
    規定交割時，逕行解除本契約，了結買賣」。足證上訴人未提出自備款，履行其
    應代違約投資人向證交所交割之義務，卻奢言取得中企股票所有權，享有留置處
    分權利，乃未盡義務竟要求權利，自非可取。
２、且證券經紀商基於行紀關係以自己名義買賣有價證券所取得之有價證券或價金，
    在未交付投資人以前，仍當然屬投資人所有。此觀民法第五百八十三條第一項規
    定：「行紀人為委託人之計算所買入或賣出之物，為其占有時，適用寄託之規定
    。」，明示證券商未將股票交付投資人前，證券商為受寄人即直接占有人，投資
    人為寄託人即間接占有人，投資人已取得該有價證券之所有權，證券經紀商無從
    主張取得所有權。
３、況依證交所營業細則第一百十二條、第一百十三條規定：「證券商不得因委託人
    之違約或因辦理轉融通之融資融券不足而不履行交割之義務。證券商違背前項規
    定時，證交所除依證券交易法第一百五十三條指定他證券商代為交付外，並留置
    其應收之款券．．．受指定證券商依第三項了結處理後，其所發生價格上之差額
    及一切費用，均由違約證券商負擔。」被上訴人融資融券業務操作辦法第四十九
    條第三項規定：「委託人於其他證券商或證券金融公司有違約情事，經證券交易
    所或櫃檯中心通報後，本公司應視情形為左列之處置，委託人違約原因係不如期
    履行交割或其應付交割代價屆期未獲兌現者，本公司即於次一營業日開始準用第
    四十六條、第四十七條規定了結買賣。」。
４、是上訴人因投資人未繳自備款而對證交所違背交割義務時，證交所依營業細則第
    一百十二條、一百十三條及證券交易法第一百五十三條規定，即「得留置應收之
    中企股票」，並通報受指定證券商代為賣出，被上訴人受交易所通報，依業務操
    作辦法第四十九條第三項準用第四十六規定處分中企股票，經證交所退還原交付
    之融資款，毫無任何違誤。亦即上訴人就中企股票既無留置權、或所有權、或處
    分權，並應就違背交割義務負擔所有價格差額及費用。且上訴人故意忽略被上訴
    人業務操作辦法第四十九條第三項規定，所謂非被上訴人得處分擔保品情事，顯
    然錯誤。
(六)、被上訴人並無不當得利：
１、所謂不當得利，須以無法律上原因而受利益，致他人受損害為成立要件，民法第
    一百七十九條定有明文。而被上訴人本無代投資人或證券商向證交所繳納自備款
    之交割義務，且證交所係將處分投資人擔保品「中企股票」賣出所得，退還被上
    訴人原來繳納之融資款，即退款係因第三人證交所處分投資人擔保品之給付行為
    而生，非自上訴人之財產，亦非自上訴人繳存證交所之交割結算基金，富邦證金
    取回原來繳納之融資款具有法律上之原因，自不得指為不當得利。
２、反觀上訴人之損失，係因上訴人未履行交割義務，證交所依證券交易法第一百五
    十三條規定，以上訴人交割結算基金代墊完成交割。上訴人於原審準備書狀第七
    頁自陳：「證券交易所自其保管上訴人信託之交割結算基金逕予代償，其所為並
    非無法律上原因」。且證券商須在終止與證交所之使用集中市場契約，並了結所
    有交易結清帳目後，始可請求證交所發還交割結算基金，證交所營業細則第一百
    十九條定有明文。換言之，本件上訴人之受損害與被上訴人取回原來繳納之融資
    款原因事實不同，縱令兩事實之間有所牽連，亦無因果關係，最高法院四十八年
    台上字第一五五五號判例意旨及八十五年度台上字第二六五六號判決意旨足資參
    照。何況上訴人故意參與廣三集團曾正仁違法行為，就本件代理融資融券事務之
    處理，既背於受任人善良管理人注意義務，亦係違約和侵權行為，實無不當得利
    請求權可言。
(七)、被上訴人倘因本件受有任何損失，亦得對上訴人主張抵銷：
１、依被上訴人與上訴人簽訂之融資融券代理契約書，兩造法律關係為有償之委任關
    係，上訴人就本件融資融券代理事項應以善良管理人之注意為之，如因處理委任
    事務有故意過失，依民法第五百四十四條、一百八十四條、二百二十六條等規定
    ，對被上訴人應負損害賠償責任。
２、據上訴人提出不履行自備款交割義務之投資人謝雪如等五人在上訴人開戶資料記
    載，該五人職業均為廣三集團職員，聯絡地址均為台中市○○路五一０號三樓，
    聯絡電話均為0000000，下單營業員均為林凱文。又證期會處分函已就上
    訴人利用人頭戶，配合廣三集團曾正仁買賣股票違背交割義務，予以處分在案。
３、因此，上訴人對於自己違法不當行為，倘致被上訴人生有任何損失，應負違約、
    侵權行為之損害賠償責任，或受任人未盡善良管理人注意之賠償責任。是退而言
    之，本件縱認被上訴人有代投資人提出自備款為交割之義務，則因上訴人就被上
    訴人之損失應負賠償責任，被上訴人亦自可依民法第三百三十四條有關抵銷權行
    使規定，為抵銷之主張。
三、證據：除引用原審立證方法外，補提證期會八十八年一月三十日 (八八)台財證
    (二)第○○四四三號函、證券金融事業管理規則第十一、十二條規定及剪報等文
    件為證。
    理      由
一、本件上訴人主張：訴外人謝雪如等五人於八十七年三月二十日、七月二十三日經
    上訴人介紹分別與被上訴人間訂有融資融券契約書，並於同年六月二十三日、七
    月十六日分別與上訴人簽立委託買賣證券受託契約，以向被上訴人融資購買股票
    ，上訴人則係被上訴人之融資融券代理商，兩造間訂有融資融券代理契約書。嗣
    謝雪如等五人於同年十一月二十一日向被上訴人融資委託上訴人買入「中企股票
    」，惟於同年月二十四日未提出自備款辦理交割，致發生鉅額違約交割，證交所
    於同年月三十日命被上訴人賣出謝雪如等五人融資買入之股票以抵帳，但因賣出
    之價金較原買進時低，而有差價損失一千一百六十八萬八千三百零一元，證交所
    原於同年十二月二日將該筆損失自應退還被上訴人之交割款中扣除，惟該筆款項
    究應自上訴人之交割結算基金款扣除，抑或自被上訴人之處分股票款項中扣除，
    當時尚未明瞭，且被上訴人表明先行退還，俟其與證交所協商確定該款項責任歸
    屬後，被上訴人同意由證交所自其交割差款中扣除，故證交所經被上訴人請求已
    暫將該價差款項匯撥被上訴人，惟言明日後確認該差價損失應由被上訴人負擔時
    ，被上訴人應歸還該筆款項，詎料證交所退還該款項後，卻以投資人於上訴人公
    司買進股票，發生違約交割情事，逕自上訴人存放於證交所之交割結算基金款內
    直接沖銷交割繳納。惟依證券金融事業管理規則第十一條、第十二條之規定，被
    上訴人與投資人簽訂融資融券契約，並應向投資人收取融資自備款向證交所辦理
    交割，如投資人違約交割，則該違約客戶無法交付之自備款，應由證金事業即被
    上訴人負責交割繳納，該筆款項既應由被上訴人交割繳納，而被上訴人未交割繳
    納，證交所逕自上訴人所交存之交割結算基金款內直接沖銷交割繳納，被上訴人
    因而無須再行向證交所交割繳納，被上訴人顯係無法律上原因而受利益，致上訴
    人受有損害，依不當得利之法律關係，被上訴人即應返還謝雪如等五人應繳交之
    融資自備款交易差價一千一百六十八萬八千三百零一元，扣除謝雪如等五人帳戶
    內金額五百十二萬四千零四十四元，尚不足六百五十六萬四千二百五十七元，爰
    求為命被上訴人應如數給付本息之判決。
二、被上訴人則以：依證券交易法第一百五十一條、第十五條第一項第三款及民法第
    五百七十六條、第五百七十八條、第五百七十九條之規定可知，我國證券集中交
    易市場之交割制度為「集中交割」，在證券集中市場買賣者，限於證交所之會員
    或簽訂使用契約之證券自營商或經紀商，即證券買賣關係主體為買賣雙方證券商
    ，投資人未能履行交割義務時，其證券商即應代為履行，而證券商與證交所間簽
    有使用契約，負有必須如期交割結算之義務及章程所訂明之責任，若證券商不能
    或無力如期交割結算，證交所應依證券交易法第一百五十三條之規定，指定其他
    證券商代為支付，其因此所生價金差額及一切費用，證交所應先動用交割結算基
    金代償，如有不足，再由證交所代為支付，並向不履行交割之一方追償之，而融
    資融券信用交易制度，僅係由證金事業融通資金或證券與投資人，並非取代證券
    商之地位，就交割循環之流程及集中交易之當事人而言，既未改變證券交割流程
    ，更未改變證券商為交割主體之地位，交割義務及責任之追索亦無變更，證券商
    仍係集中交易市場交割義務主體，交割義務履行發生瑕疵之追索仍屬證交所之權
    責；再參照證交所營業細則第一百十二條、第一百十三條、第一百零三條第三項
    、證交所操作辦法第三十八條第一項、復華公司業務操作辦法第十七條及兩造間
    簽訂之融資融券代理契約書第一條、被上訴人融資融券業務操作辦法第十八條之
    規定可知，投資人融資買進股票所需自備款，應由代理證券商向證交所辦理交割
    ，並無證券金融事業即被上訴人應負責投資人融資自備款交割繳納之法令依據，
    故上訴人所謂一般證券交易應由證券經紀商代為履行，而融資融券交易即應由證
    金事業代為履行，殊屬無據。本件謝雪如等五人未繳自備款致違約交割，因而產
    生價差損失，自應由證交所依證券交易法第一百五十三條之規定，向違約之證券
    商即上訴人追償之。至證券金融事業管理規則第十一條文字為「經由」而非「應
    由」，可知信用交易之款券交割作業，證券金融事業僅是代收代付之代辦性質，
    並非承受投資人或證券商之履行交割義務，證券金融事業管理規則第十二條之規
    定可知，投資人繳付自備款為被上訴人提供融資之相對條件，證券金融事業在投
    資人繳納自備款之前提要件成就前，本無提供融資金額之義務，自更無代繳自備
    款之義務。況證交所將被上訴人原來繳納之融資款，以處分投資人擔保品即股票
    賣出所得退還被上訴人，被上訴人所受利益係因處分投資人擔保品，因證交所之
    給付行為而生，並非直接來自上訴人繳存證交所之交割結算基金，被上訴人所受
    利益具有法律上之原因，反觀上訴人損失，係因證交所因投資人未繳納自備款，
    依證券交易法第一百五十三條規定，以上訴人交割結算基金代墊交割，係證交所
    及投資人對上訴人之行為所致，上訴人受損害之原因事實，與被上訴人受利益之
    原因事實不同，被上訴人自不構成不當得利。退而言之，縱認被上訴人應代投資
    人給付融資自備款，惟上訴人就代理融資融券事務之處理，與被上訴人間之法律
    關係為有償之委任關係，上訴人就該融資融券代理事項應以善良管理人之注意為
    之，而依上訴人提出不履行自備款交割義務之投資人謝雪如等五人在上訴人開戶
    資料記載，該五人均為廣三集團職員，聯絡地址均為台中市○○路五一０號三樓
    ，聯絡電話均為0000000，下單營業員均為林凱文，依證期會八十八年一
    月三十日（八八）台財證（二）第００四四三號處分函示可知，本件違約交割之
    發生，係因上訴人所為有嚴重影響證券市場交易秩序，並有辦理徵信作業不實等
    違誤，已依證券交易法第五十六條第一項、第六十六條第三款之規定，解除上訴
    人之董事長等人職務，並對上訴人予以停業四個月處分在案，故上訴人對被上訴
    人就本件所生任何損失，應負未盡善良管理人注意之賠償責任，被上訴人自得依
    民法第三百三十四條為抵銷之抗辯等語，資為抗辯。
三、查上訴人主張訴外人謝雪如等五人經上訴人介紹，與被上訴人間訂有融資融券契
    約書，並與上訴人簽立委託買賣證券受託契約，上訴人則係被上訴人之融資融券
    代理商，兩造間訂有融資融券代理契約書，因謝雪如等五人向被上訴人融資委託
    上訴人買入「中企股票」，未提出自備款辦理交割，致發生鉅額違約交割，經證
    交所動用上訴人存放證交所之交割結算基金代墊完成交割，被上訴人依證交所函
    示賣出該股票後，仍有差價損失一千一百六十八萬八千三百零一元，扣除謝雪如
    等五人帳戶內存款五百十二萬四千零四十四元，尚不足六百五十六萬四千二百五
    十七元，證交所原將該筆損失由應退還被上訴人之交割款中扣除，嗣經被上訴人
    請求獲准，證交所即改以投資人係於上訴人公司買進股票，發生違約交割情事為
    由，逕自上訴人存置於證交所之交割結算基金款內直接沖銷交割繳納等情，為被
    上訴人所不爭執，並據上訴人提出融資融券代理契約書、開戶資料、報告書暨合
    併交割憑單、證交所八十七年十一月二十七日台證（八七）結字第三九七一九號
    函、被上訴人八十七年十二月三日致證交所函、證交所八十八年三月二十四日台
    證（八八）財字第○五三○三號函、買賣帳戶扣款資料及股票賣得價金匯款資料
    等文件為證 (見原審卷第一○至二二頁、第八三至一○九頁)，堪信為真實。
四、向委託人收取融資自備款係被上訴人委任上訴人代辦之業務：
(一)、按「融資融券之證券交易，經由證券金融事業直接代委託人向證券交易所辦理
      交割」、「證券金融事業辦理有價證券買賣融資融券，對委託人融資，應依證
      期會規定之比率收取融資自備價款，並以融資買進之全部證券作為擔保品；對
      委託人融券，應依證管會規定之成數收取融券保證金，並以融券賣出之價款作
      為擔保品」證券金融事業管理規則第十一條、第十二條分別定有明文。是以依
      前開規定，證券金融事業即被上訴人對委託人融資，即應向委託人收取融資自
      備價款，併同融資款直接代委託人向證交所辦理交割。由此觀之，依一定比率
      向委託人收取融資自備款，本屬被上訴人固有之業務。
(二)、就內部關係而言，兩造間訂有「融資融券代理契約書」，依該融資融券代理契
      約書約定：「一、委任事項：乙方（即上訴人）應依甲方（即被上訴人）報經
      財政部證券管理委員會核定之融資融券業務操作辦法之規定，以善良管理人之
      注意為甲方辦理左列事項：（一）投資人向甲方（即被上訴人）申請開立有價
      證券信用交易帳戶，簽訂融資融券契約：１向投資人詳細解說融資融券之內容
      、契約條款，並提供投資人相關書面資料。２投資人開立信用交易帳戶、相關
      文件書表之檢查及轉述。（二）投資人融資融券、清償融券、經甲方通知追加
      擔保或處分投資人之擔保物等事項。（三）投資人與甲方間互為有價證券、款
      項之交付、受領。（四）與委任事務相關之文件、書類、表報、電子資料媒體
      ，以及為投資人辦理變更股東名名冊等造送。二、代理權授與：甲方就前條第
      (二)、(三)款之委任事項授與代理權予乙方。」，均委任代理證券商應向融資
      戶收取融資自備款並向證交所辦理交割之義務，有該融資融券代理契約書在卷
      可憑  (見原審卷第一○頁)。又依作為融資融券代理契約部分內容之被上訴人
      融資融券業務操作辦法第十八條第二項規定：「委託人繳付之融資自備款，代
      理證券商應依證券交易所、櫃檯中心有關規定，向證券交易所、櫃檯中心辦理
      交割」，足見向委託人收取融資自備款代辦交割等業務，係屬被上訴人委任上
      訴人承辦甚明，被上訴人應負委任人之義務無疑。就兩造簽訂之融資融券代理
      契約書觀之，證券商僅為證券金融事業融資融券業務之代理人而已，委託人係
      與證金公司直接簽訂融資融券契約，有關融資融券所衍生之法律責任，應由被
      上訴人負責。是依證券交易法第一百三十八條及證交所章程第四十四條規定所
      訂定之證交所營業細則第一百零三條第三項、證交所證券商辦理有價證券買賣
      融資融券業務操作辦法第三十八條第一項、復華證券金融股份有限公司融資融
      券業務操作辦法第十七條有關規定及融資融券代理契約書之約定，僅係證券金
      融事業因應「信用交易戶」辦理交割之便宜措施，究與證券代理商就一般「普
      通交易戶」辦理交割應自負其責之情形有別。是以上訴人係依該融資融券代理
      契約書之約定，經被上訴人授權，始負有代向融資戶收取融資自備款並向證交
      所辦理交割之義務，然此僅係兩造間之內部關係，被上訴人自應負委任人之義
      務。
(三)、就上訴人與證交所之外部關係而言，依證券交易法第一百五十一條規定：「於
      有價證券集中交易市場為買賣者，在會員制證券交易所限於會員；在公司制證
      券交易所限於訂有使用有價證券集中交易市場契約之證券自營商或證券經紀商
      。」，上訴人為買賣證券之主體 (被上訴人係僅屬證券交易法第十八條之證金
      事業，非為買賣證券之主體)，負有履行交割之義務，並處理違約交割善後事
      宜，勿庸置疑。兩造間之上開內部委任關係之約定，係配合上訴人外部關係之
      運作。上訴人就本件系爭融資業務發生違約交割事務之處理，乃基於被上訴人
      授權之委任契約而執行之受託業務，被上訴人應負委任人之義務。換言之，上
      訴人對外與證交所間所生之一切事務，應由為受任人之上訴人代為處理，上訴
      人對內與被上訴人間之權利義務關係言，則被上訴人應負委任人之義務。依民
      法第五百四十六條第一項規定，受任人執行委任事務所支出之必要費用，得向
      委任人請求償還。證交所八十八年一月二十一日台證（）結字第四二八九八
      號函亦載明：「就現行證券金融事業管理規則第十一條及第十二條之規定，以
      及證券商與證金公司間融資融券（代理）契約內容，有關投資人融資自備款之
      交割責任在證金公司，當證券商對證交所違背交割義務時，其違約客戶無法交
      付之自備款，應由證金事業負責。」，有該函件在卷可考（見原審卷第一五頁
      ），益見謝雪如等五人以向被上訴人融資之方式委託上訴人買進「中企股票」
      無法交付自備款而違約交割時，即應由被上訴人負最終責任。而本件證交所由
      上訴人交割結算基金墊支款項，均屬受任人支出之必要費用，依民法第五百四
      十六條第一項規定，為受任人之上訴人自得請求為委任人之被上訴人償還。
五、系爭六百五十六萬四千二百五十七元係上訴人執行委任事務所支出之必要費用：
    按「被上訴人所述起訴原因之事實，上訴人與甲訂立之契約，為雙方通謀而為之
    虛偽意思表示，其主張如果屬實，依民法第八十七條第一項之規定本屬當然無效
    ，被上訴人雖援用民法第二百四十四條之規定請將該契約撤銷，然依民法第二百
    四十四條之規定，撤銷契約亦使契約自始無效，法院就原告所主張起訴原因之事
    實判斷其法律上之效果，不受原告所述法律上見解之拘束，原審確認該契約為無
    效，與被上訴人聲明之本旨並無不符，不得謂為就當事人未聲明之事項為判決。
    」最高法院二十六年渝上字第三五○號判例意旨足資參照。本件證交所於謝雪如
    等五人在八十七年十一月二十四日買進「中企股票」違約交割後，即先行動用上
    訴人所有之交割結算基金替代融資自備款完成交割，並指示被上訴人於八十七年
    十一月三十日出售謝雪如等五人買進之「中企股票」，然因賣出之價金較原買進
    之價金低，產生交易差價一千一百六十八萬八千三百零一元，扣除謝雪如等五人
    帳戶內之金額五百一十二萬四千零四十四元後，不足六百五十六萬四千二百五十
    七元，復有上訴人提出而為被上訴所不爭執之買賣報告書暨合併交割憑單、世華
    銀行送金簿存根、計算明細表等文件在卷可考（見原審卷第九四頁）。依民法第
    五百四十六條第一項規定，上述不足額之墊支，即屬上訴人因處理委任事務所支
    出之必要費用，自應由委任人被上訴人償還之。又上訴人於起訴原因事實，已敘
    明未收取融資自備款，被上訴人應依委任關係負授權人責任云云，其主張屬實，
    已如前述，依民法第五百四十六條第一項規定，本得請求償還所支出之必要費用
    ，上訴人雖援引不當得利法則，其結果亦係償還所支出之費用，依上引判例意旨
    ，法院就上訴人所主張起訴原因之事實判斷其法律上之效果，自不受上訴人所述
    法律上見解之拘束，本院自得適用民法第五百四十六條第一項有關受任人權利規
    定為法律上之判斷。
六、上訴人執行委任事務致生損害於被上訴人，被上訴人得主張抵銷：
    依前述兩造所訂之融資融券代理契約書第一、二條約定，以及構成融資融券代理
    契約內容一部之由被上訴人呈報主管機關財政部核准之融資融券業務操作辦法第
    十八條第二項規定，上訴人就代收委託人融資自備款事務，自應盡善良管理人之
    注意義務為之，上訴人於代辦謝雪如等五人融資買進「中企股票」時，即負有代
    向謝雪如等五人收取融資自備款，並代向證交所辦理交割之義務，惟上訴人並未
    依約注意向謝雪如等五人收取融資自備款，致謝雪如等五人違約交割而產生差價
    六百五十六萬四千二百五十七元之必要費用，顯係上訴人處理委任事務之過失行
    為所生，依民法第五百四十四條第一項規定，上訴人對於被上訴人所生之損害，
    即應負賠償之責。換言之，被上訴人因上訴人處理委任事務之過失行為所生之損
    害，對於上訴人亦取得六百五十六萬四千二百五十七元損害賠償之債權。次按二
    人互負債務，而其給付種類相同，並均屆清償期者，各得以其債務，與他方之債
    務，互相抵銷，民法第三百三十四條前段定有明文。是以被上訴人主張以其對於
    上訴人所負六百五十六萬四千二百五十七元之必要費用償還債務與其對上訴人取
    得同額之損害賠償債權相互抵銷，即無不合，應予准許。兩相抵銷後，被上訴人
    已無給付之義務，上訴人之請求，即屬無從准許。
七、綜上所述，本件上訴人請求被上訴人返還六百五十六萬四千二百五十七元本息，
    即非正當，不應准許。原審為上訴人敗訴判決，所持理由雖有不當，惟與上訴人
    應受敗訴判決之結果並無二致，仍應予維持。上訴意旨猶執陳詞，聲明廢棄改判
    ，仍應認為無理由，應予駁回上訴。又本件事證已臻明確，兩造其餘攻擊、防禦
    方法經審酌後，認與判決結果不生影響，爰不逐一論述，附此敘明。
據上論結，本件上訴為無理由，依民事訴訟法第四百四十九條第二項、第七十八條，
判決如主文。
中      華      民      國    八十九    年      五      月      九      日
                                民事第八庭
                                    審判長法  官  鄭  三  源
                                          法  官  郭  松  濤
                                          法  官  黃  豐  澤
右正本係照原本作成。
如不服本判決，應於收受送達後二十日內向本院提出上訴書狀，其未表明上訴理由者
，應於提出上訴後二十日內向本院補提理由書狀（均須按他造當事人之人數附繕本）
上訴時應提出委任律師或具有律師資格之人之委任狀；委任有律師資格者，另應附具
律師及格證書及釋明委任人與受任人有民事訴訟法第四百六十六條之一第一項但書或
第二項（詳附註）所定關係之釋明文書影本。
中      華      民      國    八十九    年      五      月     十二     日
                                          書記官  高  柑  柏
附註：
民事訴訟法第四百六十六條之一（第一項、第二項）：
對於第二審判決上訴，上訴人應委任律師為訴訟代理人。但上訴人或其法定代理人具
有律師資格者，不在此限。
上訴人之配偶、三親等內之血親、二親等內之姻親，或上訴人為法人、中央或地方機
關時，其所屬專任人員具有律師資格並經法院認為適當者，亦得為第三審訴訟代理人
。


司法院資訊處製作；財團法人民間司法改革基金會備份。
